【裁判字號】    97,海商,2
【裁判日期】    990831
【裁判案由】    給付保險金
【裁判全文】
臺灣臺北地方法院民事判決               97年度海商字第2號
原      告  乙○○○○○ ○○.
            （紀星有限公司）
法定代理人  甲○○○ ○○○ .
訴訟代理人  景熙焱律師
被      告  新光產物保險股份有限公司
法定代理人  丙○○
訴訟代理人  林昇格律師
            黃維倫律師
複  代理人  蔡宛靜律師
上列當事人間給付保險金事件，本院言詞辯論終結，判決如下：
    主  文
原告之訴及假執行之聲請均駁回。
訴訟費用由原告負擔。
    事  實  及  理  由
一、按當事人喪失訴訟能力或法定代理人死亡或其代理權消滅者
    ，訴訟程序在有法定代理人或取得訴訟能力之本人，承受其
    訴訟以前當然停止，民事訴訟法第170 條定有明文。又該條
    所定之承受訴訟人，於得為承受時，應即為承受之聲明，同
    法第175 條第1 項亦規定甚詳。本件被告法定代理人原為吳
    東賢，嗣於審理中變更為丙○○，並聲明承受訴訟，有股份
    有限公司變更登記表在卷可佐，經核與前開規定相符，是其
    聲明承受訴訟，即屬適法。
二、原告主張：訴外人即被保險人卡薩布蘭加公司（下稱卡薩公
    司）先在香港、大陸等地購買手錶、電腦散熱風扇、眼鏡架
    、老花眼鏡等貨物（下稱系爭貨物），再將系爭貨物出口至
    巴拉圭，並於民國94年6 月23日向被告購買10紙保單（下合
    稱系爭保險；保險範圍為戶到戶）。又系爭貨物於94年8 月
    18日抵達巴拉圭亞松森市之卡庫皮密港，經卡車轉運往東方
    市，惟該卡車於94年8 月19日出發後即未抵達，迄至94年8
    月20日始發現前開卡車遭搶，其內之貨物亦已滅失。嗣卡薩
    公司將其對被告之債權移轉予原告，原告亦於96年8 月9 日
    通知被告，竟原告請求被告給付保險金，均未獲置理。爰基
    於系爭保險法律關係。聲明：（一）被告應給付原告美金39
    3,649.49元，及自起訴狀繕本送達被告翌日起至清償日止，
    按年息百分之10計算之利息。（二）願供擔保請准宣告假執
    行。
三、被告則以：（一）原告應證明系爭貨物已確實裝載於上開卡
    車貨櫃內，並開始其航程，否則系爭保險所承保之危險尚未
    開始。（二）原告應舉證證明系爭保險所承保之標的物，即
    係托運人實際交付運送人之貨物，縱認交付運送人，亦應證
    明已確實裝櫃、裝船運送。（三）原告雖主張受讓卡薩公司
    之債權，惟自原告所提出之提單觀之，卡薩公司均非系爭貨
    物所有權人，則系爭貨物是否毀損滅失即與卡薩公司無關，
    縱認原告受讓卡薩公司之債權，亦難認存有保險利益。（四
    ）卡薩公司自承其僅係受貨人在巴拉圭之報關代理，此有卡
    薩公司95年11月16日函可參（見被證6 ）。（五）原告主張
    系爭貨物在運送途中遭搶滅失，自應舉證證明「搶劫有無發
    生、且該發生屬於意外」之事實。（六）縱認卡薩公司就系
    爭貨物存有保險利益，惟按原告提出之報關單所示，系爭貨
    物價格僅美金6,001.52元（此價格尚包括未投保部分之貨物
    ），遠低於系爭保險金額407,790.97元。（七）按系爭保險
    所適用之1982年協會貨物條款（A） 第15條，已約定運送人
    或其他受託人不得享受本保險之權益，而原告既於本院自承
    其為承攬運送人，並簽發載貨證券，依法視為自己運送，即
    屬上開約定所稱之運送人或受託人，是縱卡薩公司有保險金
    給付請求權，亦不得讓與原告，該讓與對被告自屬無效或不
    生效力等語，資為抗辯。聲明：（一）原告之訴駁回。（二
    ）如受不利判決，願供擔保請准宣告免為假執行。
四、按保險契約，由保險人於同意要保人聲請後簽訂。又要保人
    或被保險人，對於保險標的物無保險利益者，保險契約失其
    效力。保險法第44條第1 項、第17條分別定有明文。次按要
    保人對於財產上之現有利益，或因財產上之現有利益而生之
    期待利益，有保險利益。凡基於有效契約而生之利益，亦得
    為保險利益，保險法第14條、第20條分別定有明文。是凡對
    於特定財產有法律上之權利或利益，或因特定之法律關係而
    有可期待之利益，或因其損失或事故之發生將受損害者，均
    有財產上之保險利益。最高法院著有88年度台上字第1362號
    判決要旨可資參照。
五、本件原告固主張卡薩公司為系爭貨物所有權人，系爭貨物遭
    搶滅失後，卡薩公司將對被告之債權讓與原告云云。惟查，
    參諸原告所提系爭貨物全部提單，其上所載托運人或受貨人
    並非卡薩公司（見本院卷一頁6 、8 、12、21、24、27、32
    、38、42），或其上所載受貨人固為卡薩公司（托運人僅記
    載Chung ；見本院卷一頁16），惟因系爭貨物運送途中即遭
    搶滅失，受貨人尚不及領取該紙提單所載之貨物等情，均徵
    卡薩公司並非系爭貨物所有權人。則原告主張卡薩公司為系
    爭貨物所有權人，是否可採，即屬可議。至原告於本院審理
    中雖再改稱：上開提單所載之受貨人已分別聲明卡薩公司確
    為系爭貨物之所有權人云云，並提出經認證之聲明書在卷（
    見本院卷二頁20、26、37、44、50、56、63、71、78）為憑
    。惟查，縱認上開經認證之聲明書所泛載：系爭貨物為卡薩
    公司所有，並已將提單背書轉讓卡薩公司乙節為真實，亦無
    法證明彼等係於系爭保險事故發生之前或之時，即將上開提
    單背書轉讓予卡薩公司。況參酌原告於起訴時，隻字未提上
    開提單曾經背書轉讓之事實，則原告嗣後主張上開提單業經
    背書轉讓卡薩公司乙節，即有臨訟製作之疑慮，而此亦為被
    告所爭執者。益徵迄至保險事故發生當時，系爭貨物所有權
    仍非卡薩公司所有甚明。從而，系爭保險事故發生時，系爭
    貨物所有權既非卡薩公司所有，縱卡薩公司為系爭保險之被
    保險人，其對系爭貨物仍無保險利益，則依前開說明，系爭
    保險即屬無效。亦有進者，原告主張受讓卡薩公司債權，基
    於系爭保險法律關係訴請被告給付保險金，亦屬無據，無法
    採認。此外，原告復未提出其他證據資料證明其就系爭貨物
    有法律上之權利或利益，或因特定之法律關係而有可期待之
    利益，或因其損失或事故之發生將受損害等情，則依舉證責
    任分配之法則，自應為不利於原告之認定。
六、綜上所述，原告基於系爭保險法律關係，訴請被告給付美金
    393,649.49元，及自起訴狀繕本送達被告翌日起至清償日止
    ，按年息百分之5 計算之利息，為無理由，不應准許。又原
    告之訴既經駁回，其假執行之聲請亦失所附麗，應併予駁回
    。
七、本件事證已臻明確，兩造其餘攻擊防禦方法，核與判決結果
    無影響，爰不逐一論述，併此敘明。
八、據上論結，本件原告之訴為無理由，依民事訴訟法第78條規
    定，判決如主文。
中    華    民    國    99    年    8     月    31    日
                  民事第二庭    法  官  黃呈熹
以上正本係照原本作成。
如對本判決上訴須於判決送達後二十日內，向本院提出上訴狀。
中    華    民    國    99    年    8     月    31    日
                                書記官  傅美蓮

司法院資訊處製作；財團法人民間司法改革基金會備份。
